臺灣高等法院刑事裁定
111年度毒抗字第872號
抗  告  人
即  被  告  陳威誠





上列抗告人即被告因違反毒品危害防制條例案件，不服臺灣新北
地方法院111年度毒聲字第861號中華民國111年7月26日裁定（聲
請案號：臺灣新北地方檢察署111年度聲觀字第702號、111年度
毒偵字第2879號），提起抗告，本院裁定如下：
    主  文
抗告駁回。
    理  由
一、原裁定意旨如附件「臺灣新北地方法院111年度毒聲字第861
    號刑事裁定」所載。
二、抗告意旨略以：抗告人即被告甲○○（下稱被告）原先受緩起
    訴之事由為持有毒品，並非施用，且其社會經濟及家庭支持
    均完足穩定，故依比例原則之要求，本件被告初犯施用毒品
    罪，應給予其接受戒癮治療之機會，尚不得逕命觀察、勒戒
    ，使其與社會隔絕，失去工作，難以復歸社會，爰請求駁回
    檢察官之聲請，並開庭審理本件抗告等語。
三、按毒品危害防制條例（下稱毒品條例）第20條第1項規定，
    犯第10條之罪者，檢察官應聲請法院裁定，或少年法院（地
    方法院少年法庭）應先裁定，令被告或少年入勒戒處所觀察
    、勒戒，其期間不得逾2月。經查，原裁定所載被告施用第
    二級毒品甲基安非他命之事實，業據被告於警詢及偵訊時坦
    承不諱，並經警將其尿液送驗，呈安非他命類（安非他命、
    甲基安非他命）陽性反應，有新北市政府警察局受採集尿液
    檢體人姓名及檢體編號對照表、台灣檢驗科技股份有限公司
    濫用藥物檢驗報告可資佐證，應堪信實；又被告前未經觀察
    、勒戒或強制戒治之處分，有本院被告前案紀錄表附卷可憑
    ，原審復以被告前因持有第二級毒品，經檢察官為緩起訴處
    分確定（緩起訴處分期間為民國109年12月10日至111年12月
    9日，見卷附臺灣臺北地方檢察署檢察官109年度偵字第2481
    7號緩起訴處分書、本院被告前案紀錄表所載），卻於緩起
    訴處分期間再次接觸、施用第二級毒品，足證被告自制力不
    足，倘若進行拘束程度較低之緩起訴處分程序，應難以幫助
    被告戒除毒品，無從認為被告適合採取社區處遇方式戒除毒
    癮，檢察官雖誤認被告前案所受緩起訴處分為附命完成戒癮
    治療，仍不妨礙被告不適宜為緩起訴處分之判斷，故檢察官
    針對此次被告施用第二級毒品之行為聲請觀察、勒戒，與正
    當法律程序並無違背，裁量權行使亦無重大明顯瑕疵，爰依
    毒品條例第20條第1項、觀察勒戒處分執行條例第3條第1項
    規定，准檢察官所請，而裁定被告應送勒戒處所觀察、勒戒
    ，核其認事、用法尚無不合（惟原裁定主文漏載「其期間不
    得逾2月」，應予補充）。
四、被告固執前揭情詞提起抗告，惟查：
　㈠按毒品條例所規定之觀察、勒戒處分，其立法意旨在幫助施
    用毒品者戒除毒癮，該處分之性質非為懲戒行為人，而係為
    消滅行為人再次施用毒品之危險性，目的在戒除行為人施用
    毒品之身癮及心癮；觀察、勒戒係導入一療程觀念，針對行
    為人將來之危險所為預防、矯治措施之保安處分，以達教化
    與治療之目的，可謂刑罰之補充制度，從而毒品條例本身所
    規定之觀察、勒戒及強制戒治等保安處分，雖兼具剝奪自由
    權利之性質，卻有刑罰不可替代之教化治療作用。是同條例
    規定之觀察、勒戒處分，及附命完成戒癮治療之緩起訴處分
    （下稱「附命緩起訴」）等附條件之緩起訴處分，何者對於
    施用毒品者較為有利，端在何種程序可以幫助其戒除施用毒
    品之行為，尚非可由法院逕行認定附命緩起訴對施用毒品者
    係較有利，如從治療效果之觀點而論，亦難謂附命緩起訴必
    然較觀察、勒戒有利於行為人。復考量被告前因持有第二級
    毒品而受緩起訴處分，竟於緩起訴處分期間再次接觸、施用
    第二級毒品，足見其確實有難以抗拒毒品誘惑、自我控制及
    約束能力不足之情形，難認機構外處遇得有效戒除其毒癮，
    則觀察、勒戒處分雖於短期內對其原本之生活不無影響，惟
    既能讓其脫離原本有可能接觸毒品之環境，未嘗不是使其根
    絕毒品惡習之契機。且依被告所提抗告書狀及附件所載，被
    告係與其兄共同經營手機包膜店，則縱使被告受觀察、勒戒
    之執行，於執行期間尚得由其兄經營該店，俟被告執行完畢
    後，即可回復2人共同經營之狀態，故應無被告抗告意旨所
    稱「失去工作，難以復歸社會」等疑慮。
  ㈡再檢察官適用刑事訴訟法第253條之1第1項及第253條之2對被
    告為緩起訴處分時，應「參酌刑法第57條所列事項及公共利
    益之維護」，並「認以緩起訴為適當」者，始得為之，可認
    檢察官應以向法院聲請觀察、勒戒為原則，於例外符合上揭
    緩起訴處分之要件時，始得另為附命緩起訴等附條件之緩起
    訴處分。又檢察官聲請書雖對被告前案及所受緩起訴處分之
    內容稍有誤認，惟無礙於被告不適宜再為緩起訴處分之判斷
    ，難謂檢察官此次聲請觀察、勒戒之裁量權行使有重大明顯
    瑕疵，且被告自我控制及約束能力確有不足，難認機構外處
    遇得有效戒除其毒癮，俱已說明如前。從而，檢察官就前未
    經觀察、勒戒或強制戒治處分之施用毒品行為人，究採行附
    命緩起訴等附條件之緩起訴處分，抑或向法院聲請觀察、勒
    戒之處遇措施，要屬檢察官之裁量權，本件檢察官既聲請法
    院裁定觀察、勒戒，且無違法或裁量權濫用之情事，則法院
    自應尊重檢察官職權之行使，僅得依法裁定被告送勒戒處所
    觀察、勒戒，以查其是否有施用毒品傾向，尚無自行以附命
    緩起訴等其他方式替代之權。至被告請求開庭審理本件抗告
    乙節，本院認其所提抗告書狀之意旨已明，並無另行開庭審
    理之必要，附此敘明。
五、綜上所述，原審依檢察官之聲請，裁定被告應送勒戒處所觀
    察、勒戒，核其認事、用法並無違誤。被告提起本件抗告，
    核無理由，應予駁回。
據上論斷，應依刑事訴訟法第412條，裁定如主文。
中　　華　　民　　國　　111 　年　　9 　　月　　29　　日
                  刑事第四庭    審判長法  官  林柏泓
　　　　　　　　　　　　　　          法  官  錢衍蓁
　　　　　　　　　　　　　            法  官  吳元曜
以上正本證明與原本無異。
不得再抗告。
                                      書記官  黃亮潔
中　　華　　民　　國　　111 　年　　9 　　月　　29　　日
附件：臺灣新北地方法院111年度毒聲字第861號刑事裁定
臺灣新北地方法院刑事裁定            111年度毒聲字第861號
聲　請　人　臺灣新北地方檢察署檢察官
被　　　告　甲○○　男　民國00年00月00日生
　　　　　　　　　　身分證統一編號：Z000000000號
　　　　　　　　　　住宜蘭縣○○鄉○○路00○0號
　　　　　　　　　　居新北市○○區○○路0段000號
上列被告因違反毒品危害防制條例案件（111年度毒偵字第2879
號），經檢察官聲請送勒戒處所觀察、勒戒（111年度聲觀字第7
02號），本院裁定如下：
    主  文
甲○○施用第二級毒品，應送勒戒處所觀察、勒戒。
    理  由
一、聲請意旨略以：被告甲○○基於施用第二級毒品之犯意，於民
    國111年3月19日至20日間某時，在新北市三重區正義北路友
    人家中，以燃燒玻璃球吸食煙霧方式，施用第二級毒品甲基
    安非他命1次。嗣於111年3月24日11時，在新北市○○區○○路0
    0號7樓沃克商旅709室為警查獲，並採集尿液送驗，結果呈
    安非他命、甲基安非他命陽性反應，爰依毒品危害防制條例
    第20條第1項及觀察勒戒處分執行條例第3條第1項規定，聲
    請裁定將被告送勒戒處所觀察、勒戒等語。
二、程序要件：
（一）犯毒品危害防制條例第10條之罪者，檢察官應聲請法院裁
      定，令被告入勒戒處所觀察、勒戒，其期間不得逾2月，
      毒品危害防制條例第20條第1項定有明文。
（二）被告過去均無執行觀察、勒戒或強制戒治完畢的紀錄，有
      臺灣高等法院被告前案紀錄表1份在卷可證，按照毒品危
      害防制條例第20條第1項規定，檢察官針對被告此次施用
      第二級毒品的行為（詳如下述），應向聲請法院裁定，令
      被告入勒戒處所觀察、勒戒，故本件聲請合法。
三、實體理由：
（一）毒品危害防制條例於97年4月30日修正時，增訂「附命完
      成戒癮治療之緩起訴處分程序」（即該條例第24條規定）
      ，立法者設計多元處遇，以達對施用毒品者有效之治療，
      檢察官得按照個案情形，裁量決定向法院聲請觀察、勒戒
      （機構處遇），或是給予被告緩起訴處分（社區處遇），
      法院原則上應尊重檢察官職權行使，僅就檢察官判斷有違
      背法令、事實認定有誤或其他裁量重大明顯瑕疵等事項，
      進行有限之低密度審查。
（二）被告確實施用第二級毒品甲基安非他命1次：
　　　被告已經於警詢、偵查坦承以上事實，並有新北市政府警
      察局受採集尿液檢體人姓名及檢體編號對照表、台灣檢驗
      科技股份有限公司濫用藥物檢驗報告各1份可資佐證，足
      以認為被告具任意性自白與事實相符，應屬可信，因此被
      告確實施用第二級毒品甲基安非他命1次。
（三）檢察官並未濫用裁量權：
　　  被告之前因為持有第二級毒品，經檢察官為緩起訴處分確
      定（緩起訴處分期間為109年12月10日至111年12月9日）
      ，有緩起訴處分書、臺灣高等法院被告前案紀錄表各1份
      在卷可證，卻於緩起訴處分期間再次接觸、施用第二級毒
      品，足證被告自制力不足，倘若進行拘束程度比較低的緩
      起訴處分程序，應該難以幫助被告戒除毒品，無從認為被
      告適合採取社區的處遇方式戒除毒癮，檢察官雖誤認被告
      前案所受緩起訴處分為附命完成戒癮治療，仍不妨礙被告
      不適宜為緩起訴處分之判斷，故檢察官針對此次被告施用
      第二級毒品的行為聲請觀察、勒戒與正當法律程序並無違
      背，裁量權行使也沒有重大明顯的瑕疵。
四、綜上所述，被告的確有施用第二級毒品的行為，過去亦無執
    行觀察、勒戒或強制戒治完畢的紀錄，檢察官裁量後向法院
    聲請觀察、勒戒為正當，應依檢察官據以聲請的規定，令被
    告入勒戒處所觀察、勒戒，因此本件聲請應予准許。
五、依毒品危害防制條例第20條第1項，觀察勒戒處分執行條例
    第3條第1項，裁定如主文。
中　　華　　民　　國　　111 　年　　7 　　月　　26　　日
                  刑事第一庭  法  官  陳柏榮
上列正本證明與原本無異。
如不服本裁定，應於裁定送達後五日內敘明抗告理由，向本院提
出抗告狀。
                              書記官  王道欣　　
中　　華　　民　　國　　111 　年　　7 　　月　　26　　日